【裁判字號】    92,訴,728
【裁判日期】    920731
【裁判案由】    偽造文書等
【裁判全文】
臺灣板橋地方法院刑事判決                          九十二年度訴字第七二八號
    公  訴  人  臺灣板橋地方法院檢察署檢察官
    被      告  戊○○
                丙○○
    共     同
    選任辯護人  連銀山律師
右列被告因偽造文書等案件，經檢察官提起公訴（九十年度偵字第六五七號），本
院判決如左：
    主  文
戊○○共同連續意圖為自己不法之所有，以詐術得財產上不法之利益，處有期徒刑伍
年；變造「丙○○」之中華民國國民身分證上戊○○之照片壹張沒收。又共同意圖為
自己不法之所有，以詐術使人將本人之物交付，處有期徒刑貳年；變造「丙○○」之
中華民國國民身分證上戊○○之照片壹張沒收。應執行有期徒刑陸年陸月；變造「丙○○」之中華民國國民身分證上戊○○之照片壹張沒收。
丙○○共同連續意圖為自己不法之所有，以詐術得財產上不法之利益，處有期徒刑
年；變造「丙○○」之中華民國國民身分證上戊○○之照片壹張沒收。又共同意圖為
自己不法之所有，以詐術使人將本人之物交付，處有期徒刑壹年陸月；變造「丙○○
」之中華民國國民身分證上戊○○之照片壹張沒收。應執行有期徒刑肆年肆月；變造
「丙○○」之中華民國國民身分證上戊○○之照片壹張沒收。
    事  實
一、丙○○係設於臺北市○○○路六一二號五樓之台象企業有限公司（以下簡稱台象
    公司）負責人，戊○○為台象公司實際經營業務之人，均為從事業務之人，竟共
    同基於意圖為自己不法所有、行使業務上登載不實文書與行使變造特種文書之概
    括犯意聯絡，彼二人明知台象公司於民國八十七、八十八年營利事業所得為零，
    竟於不詳時間，在上址台象公司推由戊○○偽造台象公司八十七、八十八年度營
    利事業所得稅結算申報書均有所得，其中八十七年之營利事業所得為新臺幣十一
    萬六千元，八十八年之營利事業所得為新臺幣二十九萬七百零九元，彼二人以此
    方式將此等不實之事項，登載於彼等業務上作成之八十七、八十八年營利事業所
    得稅結算申報書。再彼二人基於行使變造特種文書之犯意聯絡，於八十九年五月
    前之不詳時間，在上址台象公司，由戊○○將丙○○之中華民國國民身分證（以
    下簡稱國民身分證）上丙○○之照片除去，換貼上戊○○自己所有之照片於上開
    丙○○之國民身分證正本，以此方式變造國民身分證之特種文書。彼二人於附表
    編號一所示之時間，持上開登載不實之營利事業所得稅結算申報書，向附表編號
    一所示銀行承辦人員行使之，以申請附表編號一所示之即期信用狀、遠期信用狀
    額度，致使附表編號一所示之銀行承辦人員陷於錯誤，且誤認台象公司有大量營
    業額，而核撥附表編號一所示之信用狀額度共約美金三十一萬餘元予台象公司。
    彼二人繼於不詳時間，在上址台象公司將前開變造丙○○國民身分證之特種文書
    加以影印，以前開變造丙○○之國民身分證正本影印後之影本，並推由戊○○連
    續於附表編號二至四所示之時間持上開變造之證件、與八十七、八十八年登載不
    實之營利事業所得稅結算申報書，向附表編號二至四所示銀行承辦人員行使之，
    以申請附表編號二至四所示之開發信用狀、墊付國內票款、出口押匯額度、外匯
    轉介開狀額度等融資事項，致使附表編號二至四所示之銀行承辦人員陷於錯誤，
    並誤認戊○○之姓名是丙○○，影響該等銀行對於徵信作業正確性，且誤認台象
    公司有大量營業額，致附表編號二至四所示之銀行各核撥如附表編號二至四所示
    信用狀或墊付票款或出口押匯額度予台象公司，總計附表編號一至四所示之銀行
    共核撥信用狀額度美金五十一萬元、新臺幣一千萬元予台象公司，致使附表編號
    一至四所示之銀行受有損害及影響戶政機關對於管理戶籍之正確性，彼二人以此
    等詐術，使附表編號一至四所示之銀行陷於錯誤，而取得信用狀或墊付票款或出
    口押匯額度之不法利益。又彼二人承前行使業務上登載不實文書與行使變造特種
    文書之概括犯意聯絡，並另行起意圖為自己不法所有之詐欺取財之犯意聯絡，又
    於附表編號五所示之時間，持前開變造丙○○之身分證正本影印後之影本，向陽
    信商業銀行板橋分行，以丙○○之名義向該銀行貸款，使該銀行承辦人員陷於錯
    誤，並誤認戊○○之姓名是丙○○，影響該銀行對於徵信作業正確性，而核撥房
    屋貸款新臺幣九百萬元予丙○○，彼二人以此等詐術，使附表編號五所示之銀行
    陷於錯誤，而取得新臺幣九百萬元之財物。
二、案經附表所示之銀行告訴法務部調查局航業海員調查處報告臺灣板橋地方法院檢
    察署檢察官偵查起訴。
    理  由
一、訊據被告戊○○固坦承為台象公司實際經營業務之人，明知台象公司八十七、八
    十八年營利事業所得為零，竟於不詳時間，在上址台象公司偽造台象公司八十七
    、八十八年度營利事業所得稅結算申報書均有所得，且有換貼自己所有之照片於
    被告丙○○國民身分證影本後，再加以影印，以變造被告丙○○之身分證影本，
    並於附表編號一所示之時間，持上開登載不實之營利事業所得稅結算申報書，向
    附表編號一所示銀行承辦人員行使之，以申請附表編號一所示之即期信用狀、遠
    期信用狀額度，且於附表編號二至四所示之時間持上開變造之證件影本、與登載
    不實之營利事業所得稅結算申報書，向附表編號二至四所示銀行承辦人員行使之
    ，以申請附表編號二至四所示之開發信用狀、墊付國內票款、出口押匯額度、外
    匯轉介開狀額度等融資事項，繼於附表編號五所示之時間，持前開變造丙○○之
    國民身分證影本，向陽信商業銀行板橋分行，以丙○○之名義向該銀行貸款，而
    由被告丙○○取得房屋貸款新臺幣九百萬元等情。訊據被告丙○○固坦承為址設
    臺北市○○○路六一二號五樓之台象公司之負責人，惟均矢口否認有何犯行，被
    告戊○○辯稱：「我有於上開時地將我自己之照片，貼於丙○○身分證影印本後
    ，再加以影印，影印三、四份，我是在台象公司影印的，我有將該身分證影印本
    提出於附表編號二至五之銀行，但彰化銀行雙和分行我沒有提出丙○○偽造身分
    證影印本，因為這是我們兩個人去接洽的，且我只是偽造丙○○之身分證影印本
    後，並未有何偽造正本之事。八十七、八十八年度台象公司的營利所得是零（我
    們是八十八年九月或十月間開始接手台象公司），但台象公司需要資金，我去向
    某家銀行貸款（是起訴書附表中的某一家銀行，但我不想說出來，因為我怕會連
    累到他），該銀行的某位男性告訴我要貸款必須要提出公司的營業所得資料（因
    為我有告訴他台象公司八十七、八十八年度營業所得是零），他有說最好要在營
    業所得上提出有所得的資料，但最主要還是以抵押品為主，這一種營業所得的資
    料只是為輔，因為他說我們並不是以該營業所得資料去騙人，且有營業所得的話
    ，銀行比較好審核，且比較可以決定提供擔保品的種類與數額，他的意思是說因
    為我們已經有開始做生意了，所以用推測的方式抓八十七、八十八年的預估額，
    且八十七、八十八年度的營業所得不是我們報的，因為當時我們還沒有接手，我
    們是八十八年七、八月或九、十月間開始接手台象公司。八十八年接手後才開始
    有所得，八十七、八十八年營利所得是前人所辦，不是我們辦的，我們是以八十
    九年度所得資料來推算營利所得資料，且我知道八十七、八十八年度實際營業所
    得是零，因為會計師有將相關資料交給我。後來我為了與銀行往來跟申請貸款，
    所以有偽造八十七、八十八年營利所得稅的申報資料。且因為我的票據信用不好
    ，我怕用我的名字申請貸款會貸不下來，所以偽造丙○○的身分證影本。丙○○
    不知道我偽造身分證與營利所得申報之事，我沒有跟她提過。且身分證影印本，
    是我自行從本公司身分檔案中拿的，除了跟彰化銀行是與丙○○一起去的外，其
    他都是我自己去的。」云云。被告丙○○辯稱：「我不知道被告戊○○偽造我的
    身分證及八十七、八十八年度公司營利所得資料之事，且附表編號一是我自己去
    接洽之外，其餘我都不知道，我是八十八、八十九年接手台象公司當負責人，是
    被告戊○○要我來接手的。」云云。惟查：
（一）右揭犯罪事實，迭據附表編號一至五所示之銀行承辦人員於法務部調查局航業
      海員調查處調查中，及本院調查、審理中指訴稽詳。證人即附表編號一之彰化
      商業銀行雙和分行承辦人員林阿令到庭具結證稱：「（是否承辦被告貸款的案
      件？）是的，我是八十一年四月多至九十年三月二十三日在彰化銀行雙和分行
      任職，台象公司來申請即期與遠期信用狀，是庭上的兩位被告一起來申請的，
      她們何時來申請我忘記了，但被告丙○○本人有親自來，我可以確定她們沒有
      偽造身分證來申請，被告丙○○是拿她的身分證來申請，我們要求他們拿前三
      年的報稅資料，她們也有提供，她們應該是提供八十七、八十八年營利事業所
      得稅之資料，且當時該等報稅資料是有營利所得的，如果是零的話，我們就不
      會核准。我們有請外務去她們公司看，沒有看出異狀。」等語。證人即附表編
      號二之中國國際商業銀行信義分行承辦人員王鼎碧到庭結證稱：「（是否承辦
      被告貸款的案件？）是的，我是八十九年間在中國國際商業銀行信義分行任職
      ，台象公司來申請開發信用狀，是庭上的被告戊○○拿丙○○名義的身分證過
      來申請的，她是約八十九年間來申請的，我可以確定被告戊○○是拿丙○○名
      義的身分證上貼戊○○的照片的身分證正本來申請，且她有提供八十七、八十
      八年營利事業所得稅之資料，且當時該等報稅資料是有營利所得的，如果是零
      的話，我們就不會核准。我有親自去她們公司看，但是我沒有看到庭上的丙○○，只有看到被告戊○○，該公司看起來正常，沒有看出異狀。」等語。證人
      即附表編號三之富邦商業銀行板橋分行承辦人員葉宗賢到庭結證稱：「（是否
      承辦台象公司有關墊付國內票款以及出口額度押匯之事宜？）是的，當時是庭
      上之被告戊○○拿被告丙○○名義的身分證影本過來，當時時間應該是八十九
      年七月多，身分證上的相片是被告戊○○本人，後來對保時，我有看該身分證
      正本，被告丙○○名義的身分證上的相片是被告戊○○的，我肉眼看不出經過
      偽造、變造，且她們有提出八十七、八十八年度營利事業所得結算申報書，上
      面都有所得，我們才准許上面申請，若是沒有所得，我們就不會准許，且若是
      我們知道身分證經過偽造、變造者，我們就不會准許。」等語（均見本院九十
      二年六月九日訊問筆錄）。再附表編號四板信商業銀行中和分行之告訴代理人
      丁○○到庭具結證稱：「八十九年八月間我是本銀行中和分行的授信主管，本
      件是當時我授信部門做的。被告戊○○拿偽造丙○○的身分證原本以及八十七
      、八十八年度營利事業所得向本銀行申請外匯轉介開狀額度新臺幣五百萬元，
      時間是八十九年八月十九日，要提供五成的定存單作抵押，她們所偽造的身分
      證我們肉眼看不出來，且我們有看原本，如果我們知道身分證與營業所得資料
      是偽造的，我們就不會貸款給他們。所謂外匯轉介開狀是指本銀行沒有國外部
      之成立所以只能轉介的方式，轉介給中國國際商銀來開狀，我與我的部下都有
      到台象公司去看過。當時我有看到被告二人與另一位陳先生在該公司，且被告
      二人曾於八十九年八月十九日到中和分行對保，對保時本分行資料就有他們所
      提供的戊○○的照片貼在丙○○身分證上之情形。」等語。又附表編號五陽信
      商業銀行板橋分行之告訴代理人乙○○到庭具結證稱：「我之前於八十九年九
      月間任職陽信銀行授信主辦，我們告的是如起訴書所載。被告戊○○拿偽造丙○○的身分證原本向本銀行申請房屋貸款新臺幣九百萬元，時間是八十九年九
      月八日，她是以板橋市○○路○段五號十九樓之房地作抵押向我們貸款九百萬
      元，她們所偽造的身分證我們肉眼看不出來，且我們有看原本，如果我們知道
      身分證是偽造的，我們就不會貸款給他們。」等語（均見本院九十二年五月十
      二日訊問筆錄）。足徵被告戊○○確有將被告丙○○之國民身分證上被告丙○○之照片除去，換貼上被告戊○○自己所有之照片於上開丙○○之國民身分證
      正本，被告二人以此方式變造國民身分證之特種文書，並為事實欄一所載之行
      使變造特種文書、行使業務上登載不實文書與詐欺得利、詐欺取財之犯行，堪
      以認定。
（二）況被告丙○○既自承為台象公司登記負責人，且該公司係由被告戊○○與丙○○共同經營等語，被告戊○○於八十九年十一月十日於法務部調查局航業海員
      調查處調查時供稱略以：彼偽造之營利事業所得稅結算申報書是彼提供予被告
      丙○○，直至八十九年六月底甲○○○信義分行到本公司徵信時，彼才告訴丙○○等語（見法務部調查局航業海員調查處卷第四頁）。再證人即板信商業銀
      行中和分行副理丁○○於法務部調查局航業海員調查處調查時證稱略以：彼多
      次到台象公司，被告戊○○、丙○○都在場，當時被告戊○○偽稱是丙○○、
      真正的被告丙○○則偽稱孫念慈等語（見上開卷宗第四十頁）。足徵被告丙○○確有與被告戊○○為事實欄一所載之犯行，否則被告丙○○焉會容忍被告戊○○自稱為丙○○，且被告丙○○焉會向證人丁○○偽稱彼是孫念慈之理？是
      被告丙○○與被告戊○○就事實欄一所載之行使變造特種文書、行使業務上登
      載不實文書與詐欺取財之犯行，應有犯意之聯絡與行為之分擔，被告丙○○辯
      稱不知情等語，顯係畏罪卸責之詞，不足採信。
（三）此外，復有被告持之行使，藉以詐欺得利、詐欺取財之變造後之被告丙○○國
      民身分證影本、業務登載不實之八十七年、八十八年年度營利事業所得稅結算
      申報書影本等資料附卷可稽。再被告確曾持上開資料向附表所示之銀行詐欺得
      利與詐欺取財之申請文件等，此亦有卷附彰化商業銀行雙和分行九十一年十二
      月三十日彰雙和字第一一九二號函、中國國際商業銀行信義分行九十一年十二
      月三十一日（九二）信授字第○○二號函、富邦商業銀行板橋分行九十一年十
      二月三十一日（九一）富板企字第六六三號函、板信商業銀行員山分行九十一
      年十二月三十一日（九一）板信員山字第六一號函、陽信商業銀行板橋分行函
      覆之附件如借據、支票等資料可稽（見上開偵查卷第四十四至三０二頁、九十
      年度偵字第六五七０號偵查卷第一至八十二頁）。
綜上諸情參互以析，被告所辯，無非事後畏罪卸責之虛詞，本案事證明確，被告犯行
堪以認定，應予依法論科。
二、核被告所為，係犯刑法第二百十六條、第二百十二條行使變造特種文書罪（就變
    造丙○○之國民身分證部分）；刑法第二百十六條、第二百十五條行使業務登載
    不實文書罪（就行使台象公司八十七、八十八年度營利事業所得稅結算申報書部
    分）；刑法第三百三十九條第一項之意圖為自己不法之所有，以詐術使人將本人
    之物交付之詐欺取財罪（就附表編號五之部分）；刑法第三百三十九條第二項之
    意圖為自己不法之所有，以詐術得財產上不法之利益罪（就附表編號一至四部分
    ，因為此等部分，被告係以詐術取得上開銀行允許開發信用狀與墊付國內票款、
    出口押匯額度，及外匯轉介開狀額度之利益）。被告二人間就上開犯行，有犯意
    聯絡與行為分擔，為共同正犯。又被告變造特種文書、業務登載不實文書之低度
    行為，分別為行使變造特種文書、行使業務登載不實文書之高度行為所吸收，均
    不另論罪，應僅論以行使變造特種文書罪、行使業務登載不實文書罪。另被告前
    開明知台象公司八十七、八十八年營利事業所得為零，竟偽造台象公司八十七、
    八十八年度營利事業所得稅結算申報書均有所得之行為，起訴書認為被告係犯刑
    法第二百十六條、第二百十條行使偽造私文書罪，尚有未洽，因該等文書被告本
    有權製作，尚難構成行使偽造私文書罪，惟被告明知前開年度均無所得，竟於營
    利事業所得稅結算申報書虛偽記載為有所得，並持之行使，此係該當行使業務登
    載不實文書罪，即其基本事實同一，本院自應予以審理，並就此部分之犯行變更
    其起訴法條為刑法第二百十六條、第二百十五條行使業務登載不實文書罪。被告
    前揭先後多次行使變造特種文書、行使業務登載不實文書與詐欺得利之犯行，均
    時間緊接，所犯構成要件各相同，均為連續犯，應分別依刑法第五十六條連續犯
    之規定以一罪論，並皆加重其刑。被告以變造之國民身分證持之行使，詐得附表
    編號五之款項，則被告所犯上開犯刑法第二百十六條、第二百十二條行使變造特
    種文書罪與刑法第三百三十九條第一項之詐欺取財二罪間，有方法結果之牽連關
    係，應依刑法第五十五條牽連犯之規定，從一重之刑法第三百三十九條第一項之
    詐欺取財罪處斷。再被告以業務登載不實之文件持之行使，詐得附表編號一之利
    益，則被告所犯上開犯刑法第二百十六條、第二百十五條行使業務登載不實文書
    罪及刑法第三百三十九條第二項之詐欺得利二罪間，有方法結果之牽連關係，應
    依刑法第五十五條牽連犯之規定，從一重之刑法第三百三十九條第二項之詐欺得
    利罪處斷，另被告就附表編號一之部分，並未行使變造之國民身分證，業據被告
    與證人林阿令供證明確，互核相符，故起訴書認為被告此部分犯有行使變造國民
    身分證之犯行，尚有未合，應予更正如事實欄一之記載，且此部分與被告前開有
    罪之部分有連續犯或牽連犯之裁判上一罪關係，爰就前開行使變造國民身分證之
    部分犯行，不另為無罪之諭知。又被告以業務登載不實之文件及變造之國民身分
    證，持之行使，詐得附表編號二至四之利益，則被告所犯上開犯刑法第二百十六
    條、第二百十五條行使業務登載不實文書罪；刑法第二百十六條、第二百十二條
    行使變造特種文書罪；及刑法第三百三十九條第二項之詐欺得利三罪間，有方法
    結果之牽連關係，應依刑法第五十五條牽連犯之規定，從一重之刑法第三百三十
    九條第二項之詐欺得利罪處斷。被告所犯前開刑法第三百三十九條第一項之意圖
    為自己不法之所有，以詐術使人將本人之物交付之詐欺取財罪；與刑法第三百三
    十九條第二項之意圖為自己不法之所有，以詐術得財產上不法之利益罪二罪間，
    犯意各別，罪名互殊，應予分論併罰。爰審酌被告行使前開業務登載不實文書與
    經變造之特種文書，向附表編號一至五所示之銀行詐欺得利或詐欺取財之犯行，
    造成附表所示之銀行損害不輕，且被告犯後並未坦承犯行，毫無悔意，尚未賠償
    該等銀行之損失，該等銀行均不願意原諒被告（見本院九十二年七月十七日審判
    筆錄），再本院認被告之上開犯行，深具惡性，不宜輕縱，且被告戊○○是主謀
    ，大部分均是由彼出面詐欺，被告丙○○與之共同犯下本件犯行等一切情狀，各
    量處如主文所示之刑，及各定其應執行之刑，以資懲儆。
三、被告變造丙○○之國民身分證上之照片一張，係被告陳秋美所有，供彼二人犯罪
    所用之物，該照片雖未扣案，惟無證據證明已滅失，該照片應依刑法第三十八條
    第三項、第一項第二款之規定宣告沒收。至台象公司八十七、八十八年度營利事
    業所得稅結算申報書，因被告業已持之行使，該等文件已非被告所有，且該等文
    件亦非違禁物，爰不宣告沒收，附此敘明。
據上論斷，應依刑事訴訟法第二百九十九條第一項前段、第三百條，刑法第二十八條
、第五十六條、第二百十六條、第二百十二條、第二百十五條、第三百三十九條第一
項、第二項、第五十五條、第四十一條第一項前段、第三十八條第一項第二款、第三
項、第五十一條第五款，罰金罰鍰提高標準條例第一條前段，判決如主文。
本案經檢察官黃明絹到庭執行職務。
中      華      民      國      九十二      年    七    月    三十一    日
                            臺灣板橋地方法院刑事第四庭
                                法  官  許必奇
右正本證明與原本無異。
如不服本判決，應於判決送達後十日內向本院提出上訴狀 (應附繕本) ，上訴於臺灣
高等法院。
                                書記官  金和國
中      華      民      國      九十二      年    七    月    三十一    日
附錄：
刑法第二百十六條：
行使第二百十條至第二百十五條之文書者，依偽造、變造文書或登載不實事項或使登
載不實事項之規定處斷。
刑法第二百十二條：
偽造、變造護照、旅券、免許證、特許證及關於品行、能力、服務或其他相類之證書
、介紹書，足以生損害於公眾或他人者，處一年以下有期徒刑，拘役或三百元以下罰
金。
刑法第二百十五條：
從事業務之人，明知為不實之事項，而登載於其業務上作成之文書，足以生損害於公
眾或他人者，處三年以下有期徒刑、拘役或五百元以下罰金。
刑法第三百三十九條：
意圖為自己或第三人不法之所有，以詐術使人將本人或第三人之物交付者，處五年以
下有期徒刑、拘役或科或併科一千元以下罰金。
以前項方法得財產上不法之利益或使第三人得之者亦同。
前二項之未遂犯罰之。
┌──┬───────┬─────┬───────┬──────────┐
│編號│   時   間    │銀行      │  往來項目    │  金額              │
├──┼───────┼─────┼───────┼──────────┤
│ 一 │八十九年五月二│彰化商業銀│  即期信用狀  │共約美金三十一萬餘元│
│    │十四日        │行雙和分行│  遠期信用狀  │                    │
├──┼───────┼─────┼───────┼──────────┤
│ 二 │八十九年七月至│中國國際商│  開發信用狀  │共美金二十萬元      │
│    │九月間        │業銀行信義│              │                    │
│    │              │分行      │              │                    │
├──┼───────┼─────┼───────┼──────────┤
│ 三 │八十九年七月二│富邦商業銀│ 墊付國內票款 │新臺幣二百萬元      │
│    │十八日        │行板橋分行│ 出口押匯額度 │新臺幣三百萬元      │
├──┼───────┼─────┼───────┼──────────┤
│ 四 │八十九年八月十│板信商業銀│ 外匯轉介開狀 │新臺幣五百萬元      │
│    │九日          │行中和分行│ 額度         │                    │
├──┼───────┼─────┼───────┼──────────┤
│ 五 │八十九年九月八│陽信商業銀│ 房屋貸款     │新臺幣九百萬元      │
│    │日            │行板橋分行│              │                    │
└──┴───────┴─────┴───────┴──────────┘


司法院資訊處製作；財團法人民間司法改革基金會備份。
